【裁判字號】    97,建上易,11
【裁判日期】    980722
【裁判案由】    給付工程款
【裁判全文】
臺灣高等法院高雄分院民事判決        97年度建上易字第11號
上  訴  人即
附帶被上訴人  高雄市政府都市發展局
法定代理人    戊○○
訴訟代理人    丁○○
              甲○○
              黃勇雄律師
被上訴人  即
附帶  上訴人  丙○○
訴訟代理人  陳昭峰律師
上列當事人間請求給付工程款事件，上訴人對於中華民國97年6
月5 日臺灣高雄地方法院95年度建字第53號第一審判決提起上訴
，被上訴人亦提起附帶上訴，本院於98年7 月8 日言詞辯論終結
，判決如下：
    主  文
上訴及附帶上訴均駁回。
第二審訴訟費用關於上訴部分由上訴人負擔；附帶上訴部分由被
上訴人負擔。
    事 實 及 理 由
一、上訴人之法定代理人原為吳義隆，已於98年1 月6 日變更為
    戊○○，此有高雄市政府98年1 月5 日高市府人二字第0980
    000285號函1 紙附卷可稽，戊○○具狀聲明承受訴訟，核無
    不合，應予准許。
二、被上訴人起訴主張：被上訴人向上訴人承攬高雄市政府國民
    住宅處楠梓和平（乙區）國宅社區工程（下稱系爭楠梓工程
    ）及高雄市政府國民住宅處佛公（佛光）二苓鳳宮國宅社區
    工程（下稱系爭佛公工程）之規劃、設計及監造工作。上訴
    人就系爭楠梓工程之建築、水電及電梯工程之設計、監造酬
    金，扣除被上訴人已領取之酬金（詳如附表一編號二、附表
    二編號二、附表三編號二所示）及罰款（詳如附表一編號三
    、附表二編號三所示）後，尚積欠被上訴人尾款新台幣（下
    同）49萬9,313 元（即：建築工程部分42萬4,032 元＋水電
    工程部分3 萬8,211 元＋電梯工程部分3 萬7,070 元=499,3
    13元）。因上訴人已自認其就系爭楠梓工程之建築工程部分
    及電梯工程部分尚應給付被上訴人1 萬2,312 元及3 萬7,07
    0 元，合計4 萬9,382 元。故此部分請求上訴人給付被上訴
    人44萬9,931 元（即499313元－49382 元=449,931元）。另
    系爭佛公工程之保留設計監造酬金為75萬8,378 元，扣除社
    區店舖1 樓後陽台，各樓頂樓蓄水池露台排水設施增設工程
    費用18萬5,488 元，尚餘尾款57萬2,890 元。因上訴人已自
    認此部分工程尚應給付被上訴人12萬554 元，故就系爭佛公
    工程請求上訴人給付45萬2,336 元（即572890元－120,554
    元=452336 元）。綜上，上訴人就系爭2 工程尚積欠被上訴
    人尾款共計90萬2,267 元（即449931元＋452336元=902267
    元）。又因被上訴人請款時，應由上訴人代扣10/100之稅金
    ，被上訴人乃請求稅後應給付之81萬2,040 元（即902,267
    元×90/100=812,040元）。爰依兩造間之承攬契約法律關係
    ，提起本件訴訟，請求上訴人給付承攬報酬。聲明求為判決
    ：(一)上訴人應給付被上訴人81萬2,040 元及自起訴狀繕本送
    達之翌日即95年7 月6 日起至清償日止，按年息百分之五計
    算之利息。(二)願供擔保，請准宣告假執行。
三、上訴人則以：被上訴人就系爭2 工程所得請求之報酬、時效
    期間為2 年，因兩造已約定「保固期滿後付清尾款」，則系
    爭楠梓工程，佛公工程應分別於87年11月18日、84年3 月10
    日保固期滿而起算時效，被上訴人遲至95年6 月27日始起訴
    請求上訴人給付承攬報酬，請求權已罹於時效而消滅。又被
    上訴人就系爭楠梓工程，因設計之圖面標示不清，致高雄市
    政府地政處楠梓地政事務所（下稱楠梓地政事務所）無從辦
    理產權登記而退件，上訴人發函催請被上訴人改正，未獲回
    應，再請專人至被上訴人處，請被上訴人將圖面標示清楚，
    亦遭被上訴人拒絕。上訴人不得已乃委請楠梓地政事務所辦
    理第1 次建物勘測並為產權登記，致增加支出37萬200 元，
    依兩造間之契約及民法第492 條、第493 條第1 、2 項規定
    ，自應由被上訴人負擔此筆費用。故系爭楠梓工程之建築工
    程設計及監造酬金667 萬4,567 元（即0000000 元＋000000
    0 元=0000000元）除應扣除被上訴人已領金額560萬849元（
    即0000000 元＋0000000 元=0000000元）及被上訴人不爭執
    之扣減款64萬9,686 元（即58986 元＋560664元＋30036 元
    =649686 元）外，尚應扣除辦理第1 次建物勘測費用37萬20
    0 元。故被上訴人就此部分僅得請求之尾款為5 萬3,832 元
    （詳如附表一「備註欄」所示）。加計水電工程及電梯工程
    部分之尾款各3 萬8,211 元、3 萬7,070 元（詳如附表二、
    三「備註欄」所示），總計12萬9,113 元，因上訴人應代扣
    10/100之所得稅即11萬6,801 元[ 即（129,113 元＋649,68
    6 元＋370,200 元＋19,012元）×10/100=116,801元] 。被
    上訴人就系爭楠梓工程尚得請求之報酬為1 萬2,312 元。另
    被上訴人就系爭佛公工程，因未善盡設計、監造之責任，致
    完工之社區住戶發生浴廁滲水、壁癌、地下室漏水等缺失，
    嚴重影響住戶權益，經上訴人先後2 次函請被上訴人提出說
    明並提供具體之改善意見，被上訴人均置之不理，上訴人只
    得辦理招商，分批辦理修繕，而分別支付18萬7,918 元、9
    萬4,080 元、9 萬4,500 元，被上訴人既不否認上訴人支出
    前開費用，則被上訴人自應依兩造簽訂之系爭楠梓工程契約
    、佛公工程契約第8 條第2 項規定，負擔該等費用。故系爭
    佛公工程之保留設計監造酬金為75萬8,378 元，除應扣除被
    上訴人不爭執之社區店舖1 樓後陽台，各樓頂樓蓄水池露台
    排水設施增設費用18萬5,488 元外，尚應扣除因滲水、壁癌
    、地下室漏水等瑕疵而增加支出之修復費用共計37萬6,498
    元（即187918元＋94080 元＋94500 元=376498 元）。此部
    分工程尾款應為19萬6,392 元。又上訴人應代扣10/100之所
    得稅7 萬5,838 元（即758378元×10/100=75838元）。被上
    訴人就系爭佛公工程尚得請求之報酬應為12萬554 元。因被
    上訴人就上訴人已承認應支付之報酬款項表示不再於本訴訟
    中請求，則被上訴人本件訴訟即無理由等語，資為抗辯。並
    答辯聲明：(一)被上訴人之訴駁回。(二)如受不利之判決，願供
    擔保，請准宣告免予假執行。
四、本件原審對於被上訴人之請求，判決：(一)上訴人應給付被上
    訴人42萬1,398 元，及自95年7 月6 日起至清償日止，按年
    息百分之五計算之利息。(二)被上訴人其餘之訴駁回。(三)訴訟
    費用由上訴人負擔五分之一，餘由被上訴人負擔。(四)前開第
    1 項得假執行，但上訴人如以42萬1,398 元為被上訴人預供
    擔保後，得免為假執行。(五)被上訴人其餘假執行之聲請駁回
    。兩造均就其敗訴部分聲明不服，分別提起上訴及附帶上訴
    。上訴人之上訴聲明求為判決：(一)原判決關於上訴人敗訴部
    分廢棄。(二)上開廢棄部分，被上訴人在第一審之訴及假執行
    之聲請均駁回。(三)第一、二審訴訟費用由被上訴人負擔。就
    被上訴人所提附帶上訴之答辯聲明為：(一)附帶上訴駁回。(二)
    附帶上訴訴訟費用由附帶上訴人負擔。被上訴人之附帶上訴
    聲明求為判決：(一)原判決關於附帶上訴人敗訴部分廢棄。(二)
    附帶被上訴人應再給付附帶上訴人39萬642 元及自95年7 月
    6 日起至清償日止，按年息百分之五計算之利息。(三)第一、
    二審訴訟費用均由附帶被上訴人負擔，就上訴人所提上訴之
    答辯聲明為：(一)上訴駁回。(二)第二審訴訟費用由上訴人負擔
    。
五、兩造不爭執之事項如下，並有上訴人95年6 月8 日高市都發
    住字第0950009335號函、95年4 月24日高市都發住字第0950
    006311號函，系爭楠梓工程委託規劃設計監造契約書（下稱
    系爭楠梓工程契約）、系爭佛光工程委託規劃設計監造契約
    書（下稱系爭佛公工程契約）、楠梓地政事務所收款收據、
    系爭楠梓工程保固切結書、系爭佛公工程保固切結書、楠梓
    地政事務所函、系爭楠梓工程竣工圖高雄市建築師公會函附
    卷可稽，堪予採信：
  (一)兩造簽訂系爭楠梓工程契約及系爭佛公工程契約，由被上訴
    人承攬系爭楠梓工程及系爭佛公工程之規劃設計及監造工作
    。
  (二)被上訴人承攬系爭楠梓工程之設計、監造，就建築工程部分
    、設計酬金總額為367 萬1,012 元，被上訴人已領取354 萬
    7,336元。監造酬金總額為300萬3,555 元，被上訴人已領取
    205 萬3,513 元。被上訴人就未領取之設計及監造酬金，應
    扣除如附表一編號三所示款項共64萬9,686 元，即：被上
    訴人因設計圖與A 棟基地不符，需辦理第1 次變更設計，延
    誤39日，依系爭楠梓工程契約第8 條第2 項約定，應扣減被
    上訴人酬金5 萬8,986 元。被上訴人辦理第2 次變更設計
    作業緩慢逾84日，依系爭楠梓工程契約第8 條第1 項，應扣
    減被上訴人酬金56萬664 元。被上訴人於系爭楠梓工程之
    建築工程部分施工時，未盡監工職責，經上訴人糾正4 次，
    依系爭楠梓工程契約第8 條第4 項約定，應扣減被上訴人酬
    金3萬36 元。
  (三)上訴人就系爭楠梓工程之建築工程，曾委請楠梓地政事務所
    辦理第1 次建物勘測，因而支出37萬200 元。
  (四)被上訴人承攬系爭楠梓工程就水電工程部分，設計酬金總額
    為63萬7,315 元，被上訴人已領取60萬2,040 元。監造酬金
    總額為52萬1,440 元，被上訴人已領取49萬9,492 元。被上
    訴人就未領取之設計與監造酬金，應扣除如附表二編號三所
    示款項共1 萬9,012 元款項。即：被上訴人因於辦理第2
    次變更設計逾期12日，依系爭楠梓工程契約第8 條第1 項約
    定，應扣減被上訴人酬金1 萬3,827 元。被上訴人於系爭
    楠梓工程之水電工程施工時，未盡監工職責，經上訴人糾正
    3 次，依系爭楠梓工程契約第8 條第4 項約定，應扣減被上
    訴人酬金5,185元。剩下未領報酬為3萬8,211元。
  (五)被上訴人承攬系爭楠梓工程，就電梯工程部分，設計酬金總
    額為14萬5,624 元，被上訴人已領取13萬8,341 元，監造酬
    金總額為11萬9,146 元，被上訴人已領取8 萬9,359 元，剩
    下未領報酬為3萬7,070元。
  (六)被上訴人承攬系爭佛公工程之設計及監造工作，被上訴人之
    保留設計監造酬金為75萬8,378 元，惟被上訴人就該部分款
    項，應扣除上訴人因87年8 月間因支出社區店舖1 樓後陽台
    ，各樓頂樓蓄水池露台、排水設施增設工程費18萬5,488 元
    。剩下未領報酬為57萬2,890 元。
  (七)上訴人就系爭費佛公工程，曾委請建坤企業有限公司，佳銘
    工程有限公司，有傑企業有限公司（下稱建坤公司、佳銘公
    司、有傑公司）修繕而支出修繕費用18萬7,918 元、9 萬4,
    080 元、9萬4,500元，共計37萬6,498元。
  (八)被上訴人就系爭楠梓工程及系爭佛公工程向上訴人請領之款
    項，應由上訴人代扣10%之所得稅款。
六、兩造爭執之事項為：(一)本件被上訴人之承攬報酬請求權，是
    否已罹於時效而消滅？(二)上訴人主張其就系爭楠梓工程之建
    築工程部分，委請楠梓地政事務所辦理第1 次建物勘測而支
    出之37萬200 元費用，應由被上訴人負擔，有無理由？(三)上
    訴人因系爭佛公工程之浴廁滲水、壁癌及地下室漏水而支出
    之修繕費用18萬7,918 元、9 萬4,080 元、9 萬4,500 元，
    共計37萬6,498 元得否自被上訴人之保留設計監造酬金中扣
    除？(四)上訴人應代扣之10%所得稅款之數額為何？
七、本件被上訴人之承攬報酬請求權，是否已罹於時效而消滅？
  (一)按民法第129 條第1 項第2 款所稱承認，係因時效而受利益
    之債務人向債權人表示認識其請求權存在之觀念通知，此項
    承認無須一一明示其權利之內容及範圍等，以有可推知之表
    示行為即為已足。又債務人同意進行協商，且於協商過程中
    承認債權人之請求權存在，即生中斷時效之效力，不因協商
    未能達成一致之合意而受影響（最高法院92年台上字第291
    號裁判要旨參照）。又按債務人於時效完成後所為之承認，
    固無中斷時效可言，然既明知時效完成之事實而仍為承認行
    為，自屬拋棄時效利益之默示意思表示，且時效完成之利益
    ，一經拋棄，即恢復時效完成前狀態，債務人顯不得再以時
    效業經完成拒絕給付（最高法院50年台上字第2868號判例參
    照）。
  (二)經查被上訴人就系爭楠梓工程、佛公工程之承攬報酬請求權
    之時效期間為2 年。而依系爭楠梓工程契約，佛公工程契約
    第4 條第3 項之約定，本件承攬尾款應於保固期滿後給付。
    又系爭楠梓工程、佛公工程之保固期限依序為84年11月18日
    、84年3 月10日驗收合格日起算3 年，並分別於87年11月18
    日、87年3 月10日保固期滿等事實，有前揭2 工程契約、營
    繕工程結算驗收證明書、工程保固切結書各2 份在卷足憑，
    並為兩造所不爭執（見原審卷(一)第24頁、第67頁、第70頁至
    第73頁、原審卷(二)第59頁、第61頁、第62頁）。是被上訴人
    就系爭楠梓工程、佛公工程之承攬報酬請求權應分別於89年
    11月18日、89年3月10日即因時效完成而消滅，應無疑義。
  (三)惟查上訴人就系爭楠梓工程曾於時效完成後之95年6 月8 日
    以高市都發住字第0950009335號函通知被上訴人表示：就系
    爭楠梓工程部分，被上訴人可請領之設計監造酬金尾款為12
    萬9,113 元，代扣所得稅11萬6,801 元後，可請領酬金尾款
    1 萬2,312 元，被上訴人應檢送總計為116 萬8,011 元之收
    據請領等語。又上訴人就系爭佛公工程亦曾於時效完成後之
    95年4 月24日以高市都發字第0950006311號函通知上訴人表
    示：經核計被上訴人就系爭佛公工程之設計監造酬金尾款為
    75萬8,378 元，因扣除修復滲水及壁癌之費用18萬7,918 元
    、9 萬4,080 元、9 萬4,500 元及扣除87年8 月間因社區店
    舖1 樓後陽台，各棟頂樓蓄水池露台排水設施增設工程費用
    18萬5,488 元並再代扣所得稅7 萬5,838 元後，被上訴人可
    請領酬金尾款為12萬554 元，被上訴人應檢送總計為75萬8,
    378 元之收據請領等語，有上訴人所發前揭2 份函文附卷可
    憑（見原審卷(一)第6 頁至第11頁）。核該2 份函文之性質為
    債務人向債權人表示認識其承攬報酬請求權存在之觀念，揆
    諸前揭說明，不因兩造就被上訴人所得請領之酬金尾款，因
    扣抵之金額未能達成一致之合意，而否定前揭2 份函文具有
    承認被上訴人之承攬報酬請求權存在之意思。是以被上訴人
    就系爭楠梓工程、佛公工程之承攬報酬請求權雖未分別於89
    年11月18日、89年3 月10日前行使而罹於時效，惟上訴人已
    於時效完成後之95年6 月8 日及95年4 月24日分別發函承認
    被上訴人對其有承攬報酬請求權，自屬對被上訴人為拋棄時
    效利益之默示意旨表示，而應恢復時效完成前狀態，上訴人
    自不得再以時效業經完成而拒絕給付。從而上訴人抗辯被上
    訴人之承攬報酬請求權已罹於時效而消滅云云，應不足採取
    。
八、上訴人主張其就系爭楠梓工程之建築工程部分，委請楠梓地
    政事務所辦理第1 次建物勘測而支出之37萬200 元費用，應
    由被上訴人負擔，有無理由？
  (一)按工作有瑕疵者，定作人得定相當期限，請求承攬人修補之
    ，又承攬人不於前項期限內修補者，定作人得自行修補，並
    得向承攬人請求償還修補必要之費用。民法第493 條第1 項
    、第2 項定有明文。次按二人互負債務，而其給付種類相同
    ，並均屆清償期者，各得以其債務，與他方之債務，互為抵
    銷。抵銷應以意思表示向他方為之。其相互間債之關係，溯
    及最初得為抵銷時，按照抵銷數額而消滅，亦為民法第334
    條第1項前段、第335條第1項所明定。
  (二)依系爭楠梓工程契約第1 條第2 項第2 款第10點所約定「辦
    理工程竣工圖說、結算書、各項手續會同驗收，辦理決算等
    事項。」之關於兩造就系爭楠梓工程委任業務內容以觀，顯
    見製作系爭楠梓工程之竣工圖說係被上訴人本件承攬工作之
    一。應無疑義。而被上訴人就系爭楠梓工程所提供之竣工平
    面圖（下稱竣工圖），因該建物係屬大樓，總戶數及共有部
    分共計210 件，而各樓層各戶區分所有建物及共用部分，有
    部分竣工圖上均無標示尺寸，及標示附屬建物名稱，致無法
    依簡化建物第1 次測量作業要點以轉繪方式辦理，必須實地
    逐戶測量。上訴人因而委請楠梓地政事務所以專案委辦方式
    ，依各戶實地測量辦理建物第1 次測量，測量費用核算共37
    萬200 元而上訴人已於86年2 月3 日支付該款項等情，有楠
    梓地政事務所96年2 月12日高市地楠二字第09660001638 號
    函附竣工圖，楠梓地政事務所收款收據各1 份附卷可稽（見
    原審卷(一)第184 頁至第193 頁、第29頁）。又證人即楠梓地
    政事務所測量員乙○○亦於原審及本院到庭稱：轉繪辦法係
    根據地籍測量實施規則第273 條規定「建物平面圖測繪邊界
    依下列規定辦理：獨立建物所有之牆壁，以牆之外緣為界。
    」及簡化建物第1 次作業要點第4 點第1 項第2 款規定「建
    物面積之計算，應依據建造執照設計圖或使用執照竣工平面
    圖之平面邊長計算面積。」辦理。而系爭楠梓工程之竣工圖
    有部分尺寸標示不清，不符合轉繪規定。如果尺寸標示不清
    ，地政機關會通知申請建物第1 次登記人補正，逾期不補正
    ，除了申請願以現場實地測量方式辦理外，地政機關會將該
    申請案駁回。又系爭楠梓工程之竣工圖雖僅有部分尺寸標示
    不清，然依該竣工圖現有標示之尺寸，因該竣工圖係記載柱
    心至柱心之距離，而非以牆之外緣為界，故仍無法據以計算
    未標示部分之尺寸與面積，因此必須全部以實地測量方式辦
    理等語（見原審卷(二)第110 頁、第111 頁、本院卷第128 頁
    ）。上訴人所辯被上訴人所製作之系爭楠梓工程之竣工圖有
    瑕疵，即屬有據，堪予採信。
  (三)查上訴人因被上訴人所製作之系爭楠梓工程之竣工圖具有部
    分未標示之瑕疵而於85年10月22日以高市國宅二字第13475
    號函請被上訴人協助辦理產權登記。又於85年12月13日以高
    市國宅二字第15880 號函依限時雙掛號方式寄送限被上訴人
    於85年12月18日前將竣工圖尺寸標示清楚，俾使辦理產權登
    記，逾期將逕行委請楠梓地政事務所辦理勘測，有關該作業
    費將依契約規定由被上訴人之監造費內扣除等情，惟被上訴
    人均置之不理。嗣經上訴人聯繫證人即負責系爭楠梓工程產
    權登記之代書己○○會同上訴人所屬承辦人員至被上訴人之
    台南市處所催促，仍未獲置理等情，亦經證人盧金信於原審
    到庭證述屬實，並有上揭上訴人所發函文2 件在卷足憑（見
    原審卷(一)第120 頁、第121 頁、第208 頁、第209 頁）。按
    被上訴人既經通知及催促不於限期內補正竣工圖之瑕疵，揆
    諸上開說明，則上訴人自行委請楠梓地政事務所辦理實地測
    量，以補正該竣工圖之瑕疵，並向上訴人請求償還必要之作
    業費，即屬有據。又被上訴人所製作之竣工圖，如均註記尺
    寸而符合簡化建物第1 次測量作業要點，並以轉繪方式辦理
    建物第1 次測量，依當時內政部規費標準核算，應給付建物
    測量轉繪費用4 萬4,900 元，此有楠梓地政事務所96年9 月
    14日高市地楠二字第0960010135號函1 份附卷足憑（見原審
    卷(二)第87頁）。是不論被上訴人提供之竣工圖是否標示翔實
    ，上訴人為辦理產權登記，均必須支付至少4 萬4,900 元之
    費用，則上訴人因被上訴人提供之竣工圖有部分未標示尺寸
    及附屬建物名稱，以致無法依較節省費用之簡化建物第1 次
    測量作業要點，以轉繪方式辦理而需支付37萬200 元，致上
    訴人受有增加支出費用32萬5,300 元（即370200元-44900元
    =325300 元）之損失，被上訴人依前揭民法第493 條第1 項
    、第2 項之規定，自應負有償還上訴人32萬5,300 元之責任
    。次查被上訴人就系爭楠梓工程尾款於87年11月18日保固期
    滿即得請求，已如前述，而被上訴人就其提供之竣工圖部分
    尺寸及附屬建物標示不清以致增加勘測費用支出32萬5,300
    元，應由被上訴人償還上訴人部分，經上訴人於86年2 月3
    日支出費用予楠梓地政事務所時，該費用償還請求權即已成
    立而得請求，是兩造所負之給付義務，均以金錢為標的，且
    均屆期而得請求，而符合抵銷之法定要。上訴人已於95年6
    月8 日發函通知被上訴人，表示有關系爭楠梓工程之建築工
    程部分尾款，應扣除37萬200 元，而為抵銷之意思表示，此
    有上訴人95年6 月8 日高市都發住字第0950009335號函在卷
    可證（見原審卷(一)第9 頁、第10頁），則上訴人於32萬5,30
    0 元範圍內主張抵銷，即屬有據，逾此範圍，則不生抵銷效
    果。而據此計算，被上訴人就系爭楠梓工程之建築工程部分
    ，尚得請求之尾款應為9 萬8,732 元〔即（0000000 元+000
    0000元）- （0000000 元+0000000元）- （58986 元+56066
    4 元+30036元）-325300元=98,732元〕。
九、上訴人因系爭佛公工程之浴廁滲水，壁癌及地下室漏水而支
    出之修繕費用18萬7,918 元、9 萬4,080 元、9 萬4,500 元
    共計37萬6,498 元，得否自被上訴人之保留設計監造酬金中
    扣除？
  (一)按當事人主張有利於己之事實者，就其事實有舉證之責任，
    民事訴訟法第277 條前段定有明文。又原告於起訴之原因已
    有相當之證明，而被告於抗辯事實並無確實證明方法，僅以
    空言爭執者，當然認定其抗辯事實之非真正，而應為被告不
    利益之裁判（最高法院18年上字第1679號判例參照）。
  (二)上訴人因系爭佛公工程之測廁滲水、壁癌及地下室漏水而支
    出之修繕費共37萬6,498 元等情，已為兩造所不爭執。雖上
    訴人抗辯前揭工程缺失，係因被上訴人未善盡設計及監造責
    任所致云云。然為被上訴人所否認。經查：
    壁癌係水泥牆壁受到水氣侵蝕，當水氣進出水泥隙縫裂縫
      時，發生「酸鹼中和」所產生之碳酸（尤其是碳酸鈣）
      結晶體，壁癌產生之實際原因很多，並非單一就設計、監
      工及施工等因素就能完全掌握，諸如地震、其他外力造成
      表層破壞、建築物所處外環境等等，都會影響壁癌的產生
      等事實，有高雄市建築師公會96年2 月28日96高建師鑑字
      第0071號函1 份附卷可佐（見原審卷(一)第199 頁、第200
      頁），是以造成住戶之浴廁發生滲水、壁癌及地下室漏水
      之可能原因眾多，尚難僅以系爭佛公工程事後發生浴廁滲
      水、壁癌及地下室漏水之現象，遽認被上訴人所提供之設
      計、監造服務，具有瑕疵。
    被上訴人就系爭佛公工程之住戶浴廁地坪與內牆均設計有
      1：2防水粉刷，屋面地坪則設計有舖橡膠地瀝青防水材加
      不織布，另就社區中庭排水溝除內側設計有1：2防水粉刷
      ，面臨花台部分則設計有PU不織布防水材料等情，有粉刷
      材料表、排水溝剖面圖及花台詳圖各1份在卷可憑（見原
      審卷(一)第122頁、卷(二)第160頁、第161頁）。又證人即佳
      銘公司負責人庚○○亦於原審到庭證稱：其承攬系爭佛公
      工程之3住戶浴室修繕工程，係將原舖設之PU防水材料打
      掉之後，重新舖設 等語（見原審卷(二)第14頁、第15頁）
      ，足見被上訴人就系爭佛公工程之浴廁及排 水溝設計，
      除1：2防水粉刷外，尚有採取橡膠地瀝青，PU加不織布等
      其他防水設計。又橡膠地瀝青與PU均為防水措施之一種，
      已為兩造所不爭執（見原審卷(二)第142頁、第154頁），而
      防水粉刷主要是作為外牆防水措施，避免雨水滲入室內等
      情，亦有前開高雄市建築師公會函1份可佐，參以任何防
      水設計均無法百分之百確保不發生滲水、壁癌、漏水之現
      象等情，亦經證人庚○○及有傑公司負責人辛○○證述明
      確（見原審卷(二)第16頁、第18頁），且上訴人迄未能舉證
      證明兩造曾約定被上訴人於設計系爭佛公工程時，就社區
      住戶與中庭綠地內排水溝，除需設計1：2防水粉刷外，尚
      需設計其他防水措施，及被上訴人所為之防水設計有何違
      背法令要求或工程慣例等事實，則上訴人所辯被上訴人就
      系爭佛公工程之浴室地坪與牆角處及社區中庭綠地內排水
      溝，僅有防水粉刷，未有任何防水層設計，被上訴人在設
      計上顯有疏失，應就上訴人支出之修繕費共37萬6,498 元
      負損害賠償責任云云，尚屬無據，不足採信。
    又被上訴人就系爭佛公工程負有監造之責任，對於現場一
      切材料有查驗權，凡經查驗不合格之材料應會上訴人督導
      人員責令承包廠商立即移出現場，且負責辦理工程勘驗部
      分之查核、各項檢驗、查驗及估驗事宜，並依建築師法、
      建築師業務章則、高雄市建築管理規則負其責任等情，固
      為系爭佛公工程契約第1 條第2 項第1 款、同條第2 項第
      2 款第3 點、第9 點、第11條第7 項第2 款所明定（見原
      審卷(一)第64頁、第65頁）。然依建築師法第18條規定，建
      築師除負責監督營造業依設計圖施工外，並負有查核建築
      材料之規格及品質。是以被上訴人就系爭佛公工程之監造
      責任，乃係其就系爭佛公工程是否依契約或設計圖說之範
      圖為施工，以及施工所使用之材料是否符合契約或設計圖
      說之要求與品質，負監督之責。如因使用之材料或施工方
      式不符契約或設計圖說之要求，被上訴人固應負監造之責
      ；惟除此以外之施工瑕疵，自非建築師監造所及之範圍，
      而應由施作之營造業者負責，應無疑義。又依證人庚○○
      於原審到庭證述：住戶浴廁有施作PU，依其判斷係施作於
      地坪與牆角之PU，銜接部分施作不佳，以致產生壁癌現象
      等語（見原審卷(二)第14頁），則系爭佛公工程確有按設計
      圖說施作防水措施，至於在地坪與牆角銜接處之PU施作未
      達一般要求之水準，乃施作廠商之施工技術不良所致，自
      難據此而認被上訴人有未盡監造之責。此外，上訴人就系
      爭佛公工程之施作過程，迄未能舉證證明有何未按契約或
      設計圖說施工，以及施作於系爭佛公工程之材料，有何與
      契約或設計圖說不符之處，則上訴人空言指摘被上訴人未
      善盡監造責任，應就上訴人支出之修繕費共37萬6,498 元
      負損害賠償責任云云，亦無足取。
    綜上，上訴人因系爭佛公工程之浴廁滲水、壁癌及地下室
      漏水，而支出之修繕費共37萬6,498 元，核非因被上訴人
      之設計、監造有何瑕疵所致，是上訴人抗辯該修繕費用應
      自被上訴人之保留設計監造酬金中扣除云云，即屬無據，
      不足採信。
十、上訴人應代扣之10/100所得稅之數額為何？
    本件兩造間之關係為承攬關係，上訴人就應給付被上訴人之
    設計、監造酬金，應依法代扣10/100之所得稅款，已如前述
    ，而被上訴人就系爭楠梓工程之建築工程部分，尚得請求之
    報酬尾款為9 萬8,732 元，亦如前述。又被上訴人就系爭楠
    梓工程之水電工程及電梯工程部分，尚得請求之尾款各為3
    萬8,211 元及3 萬7,070 元（詳如附表二、三「備註欄」所
    示），並為兩造所不爭執。故上訴人就系爭楠梓工程應給付
    被上訴人之酬金尾款應為17萬4,013 元（即98732 元＋3821
    1 元＋37070 元＝174013元），又上訴人應代扣之10/100所
    得稅款，不僅為上訴人應實際給付被上訴人之報酬部分，尚
    應包含被上訴人依法或契約而經上訴人行使抵銷之數額。而
    上訴人就系爭楠梓工程依法或契約之抵銷金額為99萬3,998
    元〔即附表一編號三：（58986 元＋560664元＋30036 元）
    ＋附表二編號三：（13827 元＋5185元）＋勘測增加費用
    325300元＝993998元〕。則上訴人就系爭楠梓工程應給付被
    上訴人之報酬尾款（含以抵銷方式所為實質給付）為116 萬
    8,011 元（即174013元＋993998元＝0000000 元），據此計
    算，上訴人就此報酬尾款應代扣10/100之所得稅為11萬6801
    元（即0000000 元10/100＝116801元）。另被上訴人就系
    爭佛公工程，尚有設計、監造酬金75萬8378元未領，而被上
    訴人就該部分款項，應扣除上訴人因87年8 月間社區店舖1
    樓後陽台、各樓頂樓蓋水池、露台排水設施增設工程費用18
    萬5488元等事實，亦為兩造所不爭執，從而上訴人就系爭佛
    公工程應給付上訴人之報酬尾款應為57萬2890元（即758378
    元－185488元＝572890元）。而上訴人就系爭佛公工程應給
    付被上訴人之報酬尾款（含以抵銷方式所為實質給付）應代
    扣10/100所得稅款為7 萬5838元（即758378元10/100＝
    75838元）。
、綜上所述，被上訴人就系爭楠梓工程、佛公工程尚未領取之
    報酬依序為17萬4013元、57萬2890元。扣除上訴人應代扣之
    10/100所得稅11萬6801元、7 萬5838元後，各為5 萬7212元
    （即174013元－116801元＝57212 元）及49萬7052元（即
    572890元－75838 元＝497052元）。依此計算，被上訴人就
    系爭楠梓、佛公工程尚得請求上訴人給付之報酬額為55萬
    4264元（即57212 元＋497052元＝554264元）。因上訴人就
    系爭楠梓、佛公工程已同意依序給付1 萬2312元、12萬0554
    元予被上訴人，而被上訴人就上訴人同意給付之上揭範圍內
    ，不再起訴請求（見原審卷(二)第39頁、第40頁），則被上訴
    人本件請求於42萬1398元（即554264元－12312 元－120554
    元＝421398元）之範圍內，為有理由，應予准許，逾此範圍
    之請求，即為無理由，應予駁回。原審因而判決命上訴人應
    給付被上訴人42萬1398元，及自95年7 月6 日（即起訴狀繕
    本送達翌日）起至清償日止，按年息百分之五計算之利息，
    並以上訴人此勝訴部分，未逾50萬元，而依職權為假執行之
    宣告，並酌定相當擔保金額，並予宣告免為假執行，經核尚
    無不合，上訴人上訴意旨指摘原判決此部分不當，求予廢棄
    改判，為無理由，應予駁回。又被上訴人請求逾42萬1398元
    部分為無理由，原審就被上訴人此部分之請求及假執行之聲
    請均予駁回，經核亦無違誤，被上訴人於本院附帶上訴意旨
    ，指摘原判決此部分不當，求予廢棄及改判，命上訴人再給
    付被上訴人39萬642 元及利息，亦為無理由，應予駁回。
十二、據上論結，本件上訴及附帶上訴均為無理由，依民事訴訟法
    第449 條第1 項、第78條，判決如主文。
中    華    民    國    98    年    7     月    22    日
                              民事第三庭
                                  審判長法官  張國彬
                                  法      官  鄭月霞
                                  法      官  吳登輝
以上正本證明與原本無異。
本件判決不得上訴。
中    華    民    國    98    年    7     月    23    日
                                  書  記  官  張明賢
臺灣高等法院高雄分院97年度建上易字第11號附表一：
（即高雄市政府國民住宅處楠梓和平（乙區）社區工程之建
  築工程部分）
┌──┬─────────┬───────┬───────────┐
│編號│  項          目  │金額（新臺幣）│  備       註         │
├──┼─────────┼───────┼───────────┤
│ 一 │建築工程設計酬金  │3,671,012 元  │(一)被上訴人認上訴人主張│
│    ├─────────┼───────┤  扣罰本附表編號四所示│
│    │建築工程監造酬金  │3,003,555 元  │  之370,200 元無理由，│
├──┼─────────┼───────┤  被上訴人就系爭楠梓工│
│ 二 │已領取建築設計酬金│3,547,336 元  │  程之建築工程部分，尚│
│    ├─────────┼───────┤  可請領報酬為424,032 │
│    │已領取建築監造酬金│2,053,513 元  │  元【計算式＝(3,671, │
├──┼─────────┼───────┤  012 ＋3,003,555） －│
│ 三 │兩造不爭執應扣罰之│因左開事由應扣│  （3,547,336 ＋2,053,│
│    │項目：            │減之金額：    │  513 ＋58,986＋560,66│
│    │(1)因設計圖與基地不│(1)58,986元。  │  4 ＋30,036）。      │
│    │  符，需辦理第1次 │              │(二)上訴人則認尚應扣罰本│
│    │  變更設計，延誤39│              │  附表編號四所示之370,│
│    │  日。            │              │  200元，故被上訴人就 │
│    │(2)辦理第2 次變更設│(2)560,664元。 │  系爭楠梓工程之建築工│
│    │  計作業緩慢逾84日│              │  程部分，尚可請領報酬│
│    │  。              │              │  為53,832 元【計算式 │
│    │(3)被上訴人未盡監工│(3)30,036元。  │  ＝ (3,671,012＋3,003│
│    │  職責，經上訴人糾│              │  ,555）－（3,547,336 │
│    │  正4 次。        │              │  ＋2,053,513 ＋58,986│
├──┼─────────┼───────┤  ＋560,664 ＋30,036＋│
│ 四 │上訴人委請楠梓地政│ 370,200元。  │  370,200） 。        │
│    │事務所辦理第1 次建│              │                      │
│    │物勘測之支出。    │              │                      │
└──┴─────────┴───────┴───────────┘
臺灣高等法院高雄分院97年度建上易字第11號附表二：
（即高雄市政府國民住宅處楠梓和平（乙區）社區工程之水電工
  程部分）
┌──┬─────────┬───────┬───────────┐
│編號│  項          目  │金額（新臺幣）│  備       註         │
├──┼─────────┼───────┼───────────┤
│ 一 │水電工程設計酬金  │637,315元     │兩造不爭執被上訴人就系│
│    ├─────────┼───────┤爭楠梓工程之水電工程部│
│    │水電工程監造酬金  │521,440元     │分，尚可請領報酬為38,2│
├──┼─────────┼───────┤11元【計算式＝(637,315│
│ 二 │已領取水電設計酬金│602,040元     │＋521,440）－（602,040│
│    ├─────────┼───────┤＋499,492＋13,827＋5,1│
│    │已領取水電監造酬金│499,492元     │85）。                │
├──┼─────────┼───────┤                      │
│ 三 │兩造不爭執應扣罰之│因左開事由應扣│                      │
│    │項目：            │減之金額：    │                      │
│    │(1)被上訴人辦理第2 │(1)13,827元。  │                      │
│    │  次變更設計，逾期│              │                      │
│    │  12日。          │              │                      │
│    │(2)被上訴人未盡監工│(2)5,185元。   │                      │
│    │  職責，經上訴人糾│              │                      │
│    │  正3 次。        │              │                      │
│    │                  │              │                      │
└──┴─────────┴───────┴───────────┘
臺灣高等法院高雄分院97年度建上易字第11號附表三：
（即高雄市政府國民住宅處楠梓和平（乙區）社區工程之電梯工
  程部分）
┌──┬─────────┬───────┬───────────┐
│編號│  項          目  │金額（新臺幣）│  備       註         │
├──┼─────────┼───────┼───────────┤
│ 一 │電梯工程設計酬金  │145,624元     │兩造不爭執被上訴人就系│
│    ├─────────┼───────┤爭楠梓工程之電梯工程部│
│    │電梯工程監造酬金  │119,146元     │分，尚可請領報酬為37,0│
├──┼─────────┼───────┤70元【計算式＝(145,624│
│ 二 │已領取電梯設計酬金│138,341元     │＋119,146）－（138,341│
│    ├─────────┼───────┤ ＋89,359）。         │
│    │已領取電梯監造酬金│89,359元      │                      │
└──┴─────────┴───────┴───────────┘


司法院資訊處製作；財團法人民間司法改革基金會備份。
